臺灣高等法院刑事裁定
111年度毒抗字第1007號
抗  告  人
即  被  告  林駿宏


上列抗告人即被告因違反毒品危害防制條例案件，不服臺灣新北
地方法院111年度毒聲字第1113號，中華民國111年10月7日裁定
（聲請案號：臺灣新北地方檢察署111年度毒偵字第4115號、111
年度聲觀字第892號），提起抗告，本院裁定如下：
    主  文
抗告駁回。                                             
    理  由
一、原裁定意旨略以：
  ㈠聲請意旨以抗告人即被告林駿宏（下稱「被告」）基於施用
    第二級毒品之犯意，於民國110年9月21日15時40分許為警採
    尿回溯96小時內某時，在不詳地點、以不詳方式，施用甲基
    安非他命1次。爰依毒品危害防制條例第20條第3項、第1項
    、觀察勒戒處分執行條例第3條第1項規定，聲請裁定將被告
    送勒戒處所觀察、勒戒。
　㈡查被告於警詢中雖供稱其最後一次施用甲基安非他命之時間
    係110年9月14日3時許。然被告於110年9月21日15時40分許
    ，經員警採集其尿液檢體，送請正修科技大學超微量研究科
    技中心以酵素免疫分析法（EIA）進行初步檢驗，再以液相
    層析串聯式質譜法（LC/MS/MS）進行確認檢驗結果，確呈安
    非他命、甲基安非他命陽性反應，有勘察採證同意書、對照
    表、尿液檢驗報告各1紙可佐。按目前常用檢驗尿液中是否
    含有毒品反應之方法，有免疫學分析法及層析法兩類。尿液
    初步檢驗係採用免疫學分析法，由於該分析法對結構類似之
    成分亦可能產生反應，故初步檢驗呈陽性反應者，需採用另
    一種不同分析原理之檢驗方法進行確認，而以氣相或液相層
    析質譜儀分析法進行確認者，均不致產生偽陽性反應，足見
    上開正修科技大學所使用之檢驗方法可完全排除毒品偽陽性
    干擾，其檢驗結果應值採信。另甲基安非他命經口服投與後
    ，約百分之70於24小時內自尿液中排出，約百分之90於96小
    時內自尿液中排出，而由於目前國內尿液中安非他命之檢驗
    僅為鑑定其是否呈陽性反應，尚未定其含量，且甲基安非他
    命成分之檢出與其投與方式、投與量、個人體質、採尿時間
    與檢測儀器之精密度等諸多因素有關，因此僅憑尿液中呈安
    非他命陽性反應，並無法確實推算吸食時間距採集時間之長
    短，惟依上述資料推斷，最長可能不會超過4日（即96小時
    ），亦經前行政院衛生署藥物食品檢驗局81年2月8日（81）
    藥檢一字第001156號函示明確，且為法院歷來辦理毒品案件
    職務上所知悉之事實。是被告前揭經警採集之尿液既呈安非
    他命、甲基安非他命陽性反應，則其在為警採尿前回溯96小
    時內某時，確有施用甲基安非他命1次之犯行，應堪認定。
  ㈢被告前因施用毒品案件，經原審以90年度毒聲字第2517號裁
    定送觀察、勒戒後，認無繼續施用毒品之傾向，於90年7月3
    日執行完畢釋放出所，並經臺灣板橋地方法院檢察署（現更
    名為臺灣新北地方檢察署，下稱「新北地檢署」）檢察官以
    90年度毒偵字第2575號為不起訴處分確定；復因施用第二級
    毒品案件，經同署檢察官以106年度毒偵字第1876號為附命
    完成戒癮治療之緩起訴處分確定，並已於106年12月8日完成
    戒癮治療，亦未違反緩起訴處分之其他命令，緩起訴期間屆
    滿未經撤銷等情，有前開緩起訴處分書、本院被告前案紀錄
    表各1份存卷足參。然依前揭最高法院判決意旨，被告完成
    「附命戒癮治療」之緩起訴處分，尚不得認為已接受等同「
    觀察、勒戒或強制戒治」執行完畢之處遇，而被告其後均未
    曾接受觀察、勒戒、強制戒治或相當於上開保安處分之執行
    完畢，符合毒品危害防制條例第20條第3項之規定，且不因
    被告在此期間曾因犯施用毒品罪，經起訴、判刑或執行而受
    影響。是被告於前揭觀察、勒戒執行完畢釋放後，3年後再
    犯上開毒品危害防制條例第10條之罪，依法應再令其入勒戒
    處所施以觀察、勒戒。另被告曾因前述施用毒品案件，經處
    以上揭緩起訴處分確定後，又再犯本件施用毒品罪，足認其
    欠缺遵守法律規範之意識及戒除毒癮之決心，且被告於偵查
    中經檢察官合法傳喚，無正當理由未到庭，致無法進行戒癮
    治療之評估程序，難認其適合再次執行戒癮治療。從而，檢
    察官以被告不適宜進行戒癮治療，聲請將被告送勒戒處所觀
    察、勒戒，於法有據，應予准許。爰裁定被告應入勒戒處所
    施以觀察、勒戒，其期間不得逾2月等語。經核於法並無不
    合。
二、抗告意旨略以：㈠被告於110年9月21日15時40分許，在嘉義
    縣○○鄉○○村台00線與嘉000線路口，因交通違規為警攔查時
    ，無論被告車上或身上皆無安非他命毒品遭警方查獲，然警
    方未經被告同意，竟在該處路旁對被告強制採尿，而非帶至
    派出所驗尿，採尿程序不合法律規定，應無證據能力；㈡被
    告迄今均未收到新北地檢署檢察官之傳票通知，致未到庭應
    訊及答辯，此為本案是否應裁定送觀察、勒戒之重點。而倘
    被告有收到檢察官合法傳喚，定會到庭說明及答辯，不會放
    棄此項權利；㈢被告罹患重度持續發作性氣喘併反覆性急性
    惡化，已係第二期，此有衛生福利部雙和醫院出具之診斷證
    明書可稽，平時呼吸困難，須靠擴張器維持，必要時尚需至
    醫院急診以免發生意外。故被告若送勒戒處所觀察、勒戒，
    有可能發生不測；㈣被告母親年事已高，有嚴重心臟病，且
    被告尚有0名幼子，配偶在工作。是被告若執行觀察、勒戒
    ，將無人照顧，亦可能因此發生意外。爰提起抗告，請求撤
    銷原裁定，更為合法適當之裁定等語。
三、按犯毒品危害防制條例第10條之罪者，檢察官應聲請法院裁
    定，或少年法院（地方法院少年法庭）應先裁定，令被告或
    少年入勒戒處所觀察、勒戒，其期間不得逾2月。依前項規
    定為觀察、勒戒或強制戒治執行完畢釋放後，3年後再犯第1
    0條之罪者，適用前2項之規定，同條例第20條第1、3項定有
    明文。次按毒品危害防制條例所規定之觀察勒戒處分，其立
    法意旨在幫助施用毒品者戒除毒癮，該處分性質非為懲戒行
    為人，而係為消滅行為人再次施用毒品之危險性，目的在戒
    除行為人施用毒品之身癮及心癮；觀察、勒戒係導入一療程
    觀念，針對行為人將來之危險所為預防、矯治措施之保安處
    分，以達教化與治療之目的，可謂刑罰之補充制度。是毒品
    危害防制條例本身所規定之觀察、勒戒及強制戒治等保安處
    分，雖兼具自由刑之性質，卻有刑罰不可替代之社會保安功
    能，當無因行為人之個人因素而免予執行之理。
四、經查：
  ㈠被告於上開時間為警採集之尿液，經送請正修科技大學超微
    量研究科技中心，先以酵素免疫分析法（EIA）進行初步檢
    驗結果，呈安非他命類陽性反應，再以液相層析串聯質譜儀
    法（LC/MS/MS）確認檢驗結果，為甲基安非他命陽性反應等
    情，有被告出具之勘察採證同意書、代號與真實姓名對照表
    、正修科技大學超微量研究科技中心111年1月18日尿液檢驗
    報告各1份在卷（見毒偵卷第5至7頁）可稽。按尿液初步篩
    檢採用免疫學法，雖因結構類似之成分亦可能產生反應而呈
    「偽陽性」，但經初步篩檢陽性之檢體，再以氣相或液相層
    析質譜儀法進行確認檢驗，即不致有「偽陽性」結果，是前
    揭正修科技大學之鑑驗結果自堪採認。又按甲基安非他命經
    口服投與後，約百分之70於24小時內自尿液中排出，約百分
    之90於96小時內自尿液中排出，且甲基安非他命之檢出與其
    投與方式、投與量、個人體質、採尿時間及檢測儀器之精密
    度等諸多因素有關，因此僅憑尿液中呈安非他命陽性反應，
    並無法確實推算吸食時間距採集時間之長短，惟最長可能不
    會超過4日等情，有行政院衛生署（現改制為衛生福利部）
    藥物食品檢驗局81年2月8日（81）藥檢壹字第001156號函可
    佐。足認被告確於前揭採尿時起回溯96小時內某時，有在不
    詳處所，施用第二級毒品甲基安非他命1次之犯行。又被告
    前因施用毒品案件，經原審以90年度毒聲字第2517號裁定送
    觀察、勒戒，認無繼續施用毒品傾向，於90年7月3日執行完
    畢釋放出所，並經新北地檢署檢察官以90年度毒偵字第2575
    號為不起訴處分確定；復因施用毒品案件，經新北地檢署檢
    察官以106年度毒偵字第1876號為附命完成戒癮治療之緩起
    訴處分，經被告依期完成戒癮治療後，前揭緩起訴於期間屆
    滿後未經撤銷等情，有上開緩起訴處分書、本院被告前案紀
    錄表在卷可稽（見本院卷第19至22頁）。惟被告縱已完成戒
    癮治療，仍難與觀察、勒戒或強制戒治「已執行完畢」之情
    形等同視之（最高法院110年度台上字第2096號判決意旨參
    照）。是被告本案施用第二級毒品之犯行，距其最近一次觀
    察、勒戒或強制戒治執行完畢釋放後，已逾3年。 
  ㈡按內政部警政署所頒「警察機關執行毒品犯罪嫌疑人尿液採
    驗作業規定」（下稱「尿液採驗作業規定」）第3點固規定
    ：「採集犯罪嫌疑人尿液應於採尿室或適當處所為之，並應
    注意於馬桶水槽內加入藍色清潔劑，且無其他水源。」惟上
    開規定，其重點在於確保尿液檢體自採集時起至送達檢驗機
    構檢驗過程，能維持尿液檢體之同一性及完整性，避免各種
    有意或無意之疏忽行為介入而影響檢驗結果正確性，此觀該
    作業規定第1點揭示：「…確保尿液採驗程序之完備，落實管
    理監督機制，特訂定本作業規定」、第4點規定：「採集尿
    液前，應使犯罪嫌疑人脫去足以夾藏攙假物質之衣物後洗手
    並烘乾或擦乾，不得將個人物品攜入採集尿液處所」、第5
    點規定：「犯罪嫌疑人進入採集尿液處所，1次以1人為限。
    採集尿液時，應由同性別之警察人員全程在場監控、指導及
    協助，防止尿液檢體攙假。」等旨即明。從而，上開尿液採
    驗作業規定第3點關於採尿地點之規定僅屬訓示規定，而非
    強制規定，其規範目的在於確保所採集犯罪嫌疑人尿液之同
    一性及不受污染性。而刑事訴訟法第204條第1項、第204條
    之1、第205條之1所規定有關鑑定人鑑定時為強制採樣之鑑
    定許可書，關於對人體強制採樣之處所，尚非屬必要記載事
    項，亦同此理。倘司法警察因辦案所需，未在採尿室採集犯
    罪嫌疑人之尿液，而係在其他處所，若能確保該尿液之同一
    性和不受污染性，則已符合對犯罪嫌疑人為正當法律程序之
    要求，其採驗亦屬合法（最高法院109年度台上字第4572號
    判決意旨參照）。查本案被告係因交通違規而為警攔查，並
    於警詢時自承「（問：警方於查證你身分的過程中，於盤詰
    過程中，知悉你曾涉犯毒品案，經警盤詰後，你主動向警方
    自首，坦承9月14日曾施用毒品安非他命，是否屬實？）屬
    實。」、「【問：因你主動向警方自首9月14日曾施用毒品
    安非他命，涉嫌毒品危害防制條例，所以警方經你同意後，
    在○○村台00線與嘉000線口旁採集你的尿送驗（簽立時間110
    年9月21日15時40分）及製作警詢筆錄，是否屬實？】屬實
    。」、「（問：警方於何處在你同意下採集你的尿液？警方
    所提供的尿瓶是否清潔？警方所採集的尿液是否是你在警方
    的陪同下經你親自排放注入尿瓶並簽封捺印指紋？採尿時間
    為何？）警方是在○○鄉○○村台00線與嘉000線口旁採集我的
    尿液。清潔。是的。採尿時間：110年9月21日15時40分。」
    、「（問：上開筆錄是否在你自由意識清醒下所作之陳述？
    警方於製作詢問筆錄過程有無對你刑求抑或是以不正之方式
    逼迫你？身上有無傷痕？製作筆錄過程有無全程錄音、影？
    ）是。沒有。沒有。有錄音、影。」等語（見毒偵卷第1頁
    反面至第2頁反面），且被告並未爭執上開警詢供述之任意
    性、真實性。參酌卷附由被告出具之勘察採證同意書已載明
    「執行地點：○○鄉○○村台00線與嘉000線路口旁。執行人員
    已依規定出示身分證件，並告知下列事項：執行理由：因毒
    品危害防制條例案，有實施勘察採證之必要。勘察範圍：其
    他：尿液。同意人確實瞭解上述告知內容並出於自願同意」
    ，並有卷附代號與真實姓名對照表，且均經被告簽名捺印確
    認在案（見毒偵卷第6、7頁）可稽。堪認本案採尿及其地點
    均已獲得被告同意，被告係出於自願同意而進行本件尿液採
    檢，確認尿瓶清潔，經其親自排放並封蓋捺印，其尿液同一
    性及不受污染性已足獲確保，難認本案員警採尿程序有何不
    法。況被告係智識能力正常之成年人，曾有2次因施用毒品
    為檢警機關查獲之經驗，應可理解同意採尿之意義、效果及
    筆錄記載內容之重要性，並可自行決定是否同意採尿，且本
    案採尿過程倘有不符程序規定之情形，衡情被告應不會同意
    親自封緘，並於前揭勘察採證同意書、代號與真實姓名對照
    表及警詢筆錄上簽名捺印確認。被告指稱本案員警並未在其
    車上或身上查獲毒品，卻未經其同意而強制對其採尿，且係
    在上開路邊採尿，而非將其帶至派出所採尿，違反程序規定
    等語，自不足採。
  ㈢被告雖辯稱其未收到新北地檢署檢察官之傳票，致未能到庭
    應訊及答辯。惟被告因本件施用毒品案，業經新北地檢署檢
    察官指揮檢察事務官傳喚被告到庭陳述意見，經檢察事務官
    於111年7月14日辦案進行單記載：「開庭日期：111年8月2
    日上午10時」、「傳喚（雙掛）；住居所：新北市○○區○○街
    000巷0弄00號2樓」，並備註記載：「本案被告有機會獲得
    緩起訴處分並接受戒癮治療程序，請務必攜帶身分證到庭進
    行審核」等語。該傳票經送達被告於警詢時所陳明之地址即
    其上開住居所，因未獲會晤被告本人，亦無受領文書之同居
    人或受僱人，而於111年7月21日寄存新北市政府警察局土城
    分局金城派出所以為送達，有新北地檢署檢察官辦案進行單
    、點名單、送達證書各1件在卷可稽，且被告於本件抗告狀
    所記載之住所亦為上開同一地址（見本院卷第13頁）。足認
    被告之住居所於前揭期間並未變更，上開新北地檢署之傳票
    已合法送達被告，使被告有到庭陳述意見之機會。然被告經
    合法傳喚，並未遵期到庭，是檢察官就被告本案所犯，經審
    酌前揭各情後，認不適予被告附命完成戒癮治療之緩起訴處
    分，而聲請法院裁定命被告入勒戒處所觀察、勒戒（其期間
    不得逾2月），自難認其裁量權之行使有何違背法令、事實
    認定錯誤或有其他重大明顯之裁量瑕疵，核無不當。
　㈣又依前揭規定及說明，關於毒品危害防制條例所規定之觀 察
    、勒戒處分，既係為幫助施用毒品者戒除施用毒品之身癮及
    心癮，以療程觀念所為預防、矯治措施之保安處分，具有刑
    罰不可替代之社會保安功能，無從因行為人之個人因素而免
    予執行。被告所指其罹患重度持續發作性氣喘併反覆性急性
    惡化，須靠擴張器維持，必要時需就醫急診，及其年邁母親
    患有嚴重心臟病，或其尚有0名幼子需照顧，倘被告執行觀
    察、勒戒，渠等均可能發生意外等情，經核均屬其個人因素
    ，或屬勒戒處所是否援引觀察勒戒處分執行條例第6條第2項
    之規定，依法拒絕被告入所，或於被告入所後予以適當醫療
    照護之執行層面問題，而與檢察官是否聲請法院裁定命被告
    觀察、勒戒，及法院是否應依檢察官之聲請，裁定命被告入
    勒戒處所執行觀察、勒戒之判斷無關。被告此部分抗告意旨
    所陳，均屬無據。 
五、綜上所述，原審以被告確有本件施用第二級毒品甲基安非他
    命1次之犯行，且距其最近一次施用毒品，經送觀察、勒戒
    或強制戒治執行完畢釋放後已逾3年。經審酌前揭事證後，
    裁定被告應令入勒戒處所觀察、勒戒，其期間不得逾2月，
    核其認事用法並無違法或不當。抗告意旨猶執前詞，提起抗
    告，為無理由，應予駁回。
據上論斷，應依刑事訴訟法第412條，裁定如主文。
中　　華　　民　　國　　111 　年　　11　　月　　30　　日
                  刑事第十三庭  審判長法　官  吳冠霆
                                      法　官  柯姿佐
                                      法　官  陳勇松
以上正本證明與原本無異。
不得再抗告。
                                      書記官  施瑩謙
中　　華　　民　　國　　111 　年　　12　　月　　2 　　日